【裁判字號】    98,交聲,1894
【裁判日期】    980606
【裁判案由】    聲明異議
【裁判全文】
臺灣臺中地方法院交通事件裁定        98年度交聲字第1894號
原處分機關  交通部公路總局臺中區監理所豐原監理站
異  議  人
即受處分人  甲○○
上列受處分人因違反道路交通管理處罰條例案件，對於交通部公
路總局臺中區監理所豐原監理站中華民國98年5 月20日所為之處
分（原處分案號：豐監稽違字第裁63-HC0000000號），聲明異議
，本院裁定如下：
    主    文
原處分關於裁處罰鍰新臺幣肆萬玖仟伍佰元部分撤銷。
前項撤銷部分，甲○○不罰。
    理    由
一、原處分機關處分意旨略以：異議人即受處分人甲○○於民國
    96年4 月29日22時33分許，駕駛車牌號碼X5-9536 號自用小
    貨車，行經臺中縣東勢鎮○○○○路口處，因有「酒後駕車
    肇事，呼氣酒測值達每公升0.83毫克」之違規，經臺中縣警
    察局東勢分局員警依違反道路交通管理處罰條例第35條第1
    項第1 款規定舉發。受處人緩起訴處分已期滿，原處分機關
    遂依違反道路交通管理處罰條例第35條第1 項第1 款，裁處
    罰鍰新臺幣（下同）49,500元，並吊扣駕駛執照12個月（已
    執行吊扣）、施以道安講習，逾期則依裁決書處罰主文裁處
    。本案經檢察官為緩起訴處分確定。受處分人並已支付緩起
    訴處分金額50,000元，該金額是否實質合於廣義刑罰金而準
    用行政罰法第26條第1 項前段之規定等語。
二、聲明異議意旨略以：依據行政罰法第26條規定，一行為同時
    觸犯刑事法律及違反行政法上義務規定者，依刑事法律處罰
    之。本人酒駕違規業經檢察官為緩起訴處分，並已繳納50,0
    00元在案，而監理機關裁罰49,500元，有違行政罰法第26條
    一事不二罰之立法意旨，請撤銷原處分關於罰鍰49,500元之
    部分等語。
三、經查：(一)本件受處分人甲○○因酒後駕駛自用小貨車，經酒
    測測定呼氣所含酒精濃度超過標準值，為警舉發之事實，有
    舉發違反道路交通管理事件通知單、交通部公路總局臺中區
    監理所豐原監理站裁決書等在卷可稽，復為受處分人所不否
    認，是以本件違規事實明確，已堪認定。(二)惟按「汽車駕駛
    人，駕駛汽車經測試檢定有下列情形之一者，處新臺幣15,0
    00元以上60,000元以下罰鍰，並當場移置保管該汽車及吊扣
    其駕駛執照一年：1.酒精濃度超過規定標準」、「汽車駕駛
    人有下列情形之一者，不得駕車：2.飲用酒類或其他類似物
    後其吐氣所含酒精濃度超過每公升0.25毫克或血液中酒精濃
    度超過百分之0.05以上」，道路交通管理處罰條例第35條第
    1 項第1 款、道路交通安全規則第114 條第2 款分別定有明
    文。而依95年2 月5 日正式施行之行政罰法第26條第1 項規
    定：「一行為同時觸犯刑事法律及違反行政法上義務規定者
    ，依刑事法律處罰之。但其行為應處以其他種類行政罰或得
    沒入之物而未經法院宣告沒收者，亦得裁處之。」此乃一行
    為同時造成刑罰法律與行政秩序罰規定發生競合適用之關係
    時，基於「一事不二罰」之法理，經由立法程序確立應以刑
    罰優先為原則，避免行為人承受過度且重複之處罰。此觀該
    條立法理由明確揭示：「一行為同時觸犯刑事法律及違反行
    政法上義務規定時，由於刑罰與行政罰同屬對不法行為之制
    裁，而刑罰之懲罰作用較強，故依刑事法律處罰，即足資警
    惕時，實無一事二罰再處行政罰之必要。且刑事法律處罰，
    由法院依法定程序為之，較符合正當法律程序，應予優先適
    用。但罰鍰以外之沒入或其他種類行政罰，因兼具維護公共
    秩序之作用，為達行政目的，行政機關仍得併予裁處，故為
    第一項但書規定。」其理益明。是以前揭行政罰法中刑事法
    律處罰優先，且不再處以行政秩序罰之目的，既係因為行為
    人已接受刑罰而足資警惕，且已發生懲罰之作用，即無使行
    為人陷於雙重處罰之不利益，則關於刑事法律處罰之範圍自
    應採取實質認定，凡刑事實體法或程序法中所規定客觀上剝
    奪行為人生命、自由、財產權利，主觀上亦因制裁之嚴厲性
    、痛苦性，其強度足以造成心理強制而間接達成矯正教化目
    的之處遇手段，皆應納入其中，而不以形式上符合刑法第32
    條至第34條所定主刑及從刑種類者為限，始與前揭法律規範
    之意旨相符（臺灣高等法院臺中分院95年度交抗字第580 、
    591 號、96年度交抗字第262 、253 號均採同旨，可資參照
    ）。(三)本件受處分人上開酒後駕駛小客車除構成道路交通管
    理處罰條例第35條第1 項第1 款之交通違規事由外，亦已合
    於刑法第185 條之3 服用酒類不能安全駕駛動力交通工具而
    駕駛罪之構成要件，經臺灣臺中地方法院檢察署檢察官於斟
    酌受處分人之犯後態度及公共利益之維護，認以緩起訴處分
    為適當，於96年5 月1 日以96年度速偵字第2232號為緩起訴
    處分，並於96年5 月17日確定，緩起訴期間為2 年，受處分
    人並已於96年6 月20日履行緩起訴之條件向財團法人犯罪被
    害人保護協會臺中分會支付50,000元，而該緩起訴期間已期
    滿，未經撤銷等情，有臺灣高等法院前案紀錄表、臺灣臺中
    地方法院檢察署96年度速偵字第2232號緩起訴處分書、東勢
    鎮農會匯款委託書各1 份在卷可稽。則受處分人上開違反刑
    事法律之犯罪事實既已明確，僅因檢察官採取緩起訴處分之
    替代性刑事處遇手段，未將該案逕行起訴或聲請簡易判決處
    刑，致其後適用之刑事訴訟程序有所區別，然就受處分人負
    有包括支付50,000元予財團法人犯罪被害人保護協會臺中分
    會在內之義務觀察，其如未在上開指定期間內確實履行義務
    ，依刑事訴訟法第253 條之3 第1 項第3 款之規定，受處分
    人將遭受撤銷緩起訴處分之不利益；反之，倘其確實遵守並
    履行各項緩起訴條件，除非合於刑事訴訟法第260 條所定情
    形之一，否則受處分人即無再就同一案件遭受刑事訴追之虞
    。從而，受處分人已因上開緩起訴處分而剝奪其財產權，主
    觀上前揭金錢給付義務亦具有強制性、懲罰性，雖不若易科
    罰金係以支付金錢作為自由刑之替代，惟經由緩起訴處分條
    件之履行使其免於遭檢察官發動起訴程序，仍具有替代刑罰
    之效果，廣義而言，應屬前揭所稱之「實質刑事法律處罰」
    ，而有行政罰法第26條第1 項「一事不二罰」規定之適用。
四、綜上所述，受處分人之酒後駕車行為，既經臺灣臺中地方法
    院檢察署檢察官依刑事法律處以刑罰，依行政罰法第26條第
    1 項前段之規定，即無再依道路交通管理處罰條例裁處行政
    罰鍰之餘地，受處分人據此聲明異議，非無理由，原處分關
    於罰鍰49,500元部分，自應由本院予以撤銷，並為受處分人
    不罰之諭知。又原處分機關另裁處受處分人吊扣駕駛執照12
    個月（已執行吊扣）及施以道安講習部分，聲明異議意旨並
    未就此部分有所異議，本院自無庸另為裁處，附此敘明。
據上論斷，應依道路交通管理處罰條例第87條第2 項，道路交通
案件處理辦法第20條，裁定如主文。
中    華    民    國    98    年    6     月    6     日
                  交通法庭      法  官  陳玉聰
以上正本證明與原本無異。
如不服本裁定，應於送達後5日內，向本院提出抗告狀。
                                書記官  王崑煜
中    華    民    國    98    年    6     月    6     日


司法院資訊處製作；財團法人民間司法改革基金會備份。
